臺灣高等法院民事判決　　　　　　　　　98年度醫上字第32號
上　訴　人
即附帶被上訴人　醫療財團法人徐元智先生醫藥基金會附設亞東
　　　　　　　　紀念醫院
法定代理人　　　朱樹勳
　　　　　　　　鮑卓倫
共　　　同
訴訟代理人　　　蕭世光律師
被　上訴人
即附帶上訴人　　王美月
訴訟代理人　　　李聖隆律師
上列當事人間損害賠償事件，上訴人對於中華民國98年10月20日
臺灣板橋地方法院97年度醫字第4號第一審判決提起上訴，被上
訴人為附帶上訴，本院於100年5月24日言詞辯論終結，茲判決如
下：
    主  文
上訴及附帶上訴均駁回。
第二審訴訟費用，上訴部分，由上訴人負擔，附帶上訴部分，由
被上訴人負擔。
    事實及理由
一、被上訴人主張：伊因下背痛、右腳有微麻現象，於民國95年
    3月間前往上訴人財團法人徐元智先生醫藥基金會附設亞東
    紀念醫院（下稱亞東醫院）就診，上訴人鮑卓倫醫師指出此
    係退化性椎間滑脫合併椎管第4、5節狹窄（Degenreative
    Spondylolisthesis With lumbar stenosis,L4/5，下稱脊
    椎疾病），適合其所擅長之微創內視鏡椎管減壓手術（下稱
    微創手術），手術只須1.5小時，3天後即可出院，不須特殊
    保養或復健療程。伊於95年6月13日，再次確認手術之必要
    性及可行性，上訴人鮑卓倫再次作如上之強調，並宣稱其對
    此等病症之治療有豐富經驗，手術從未失敗，成功率百分之
    百，絕對安全無虞，伊乃決定聽從其建議，於95年6月18日
    入院，次日上午8時進入手術房。原期待1.5小時後即可完成
    手術，竟至當日下午4時許，方回至病房，當晚伊即發見大
    小便失禁、臀部、陰部毫無知覺，左腳自腳趾麻至臀部，伴
    隨腳底板持續不斷之刺痛感。上訴人鮑卓倫於95年6月22日
    決定再次手術，指將以傳統之手術方法，打開脊椎瞭解，此
    次手術於95年6月24日上午8時開始，約下午1時結束，但未
    找到前述症狀之原因，僅將第1次手術磨下而可能壓迫神經
    之未清掉骨刺清除，上訴人鮑卓倫在伊不斷詢問下，竟稱已
    束手無策，並謂此係術後合併馬尾症候群所致。惟上訴人不
    僅未依醫療法第81條、第63條及第64條及醫師法第12條之1
    之規定，告知伊上開手術之必要性、成功率、可能發生之併
    發症及危險，且上訴人鮑卓倫竟稱「手術從未失敗，成功率
    百分之百，手術絕對安全無虞」，致伊於手術前未能妥善評
    估其治療方式及於何醫院進行手術，而在未能充分了解本件
    手術可能引起併發症之情形下，同意由上訴人鮑卓倫進行手
    術，上訴人鮑卓倫既違反上開保護他人之法律而未善盡告知
    之義務，自應負損害賠償之責。上訴人亞東醫院為上訴人鮑
    卓倫之僱用人，對於上訴人鮑卓倫之選任監督自有過失，應
    與上訴人鮑卓倫負連帶賠償之責。本件微創手術之醫療行為
    致被上訴人大小便失禁、臀部、陰部無知覺，不但對伊肉體
    感受十分痛苦，且對伊生活及工作造成嚴重之影響，衡諸一
    般常情，足認伊因此受有精神上之痛苦，又上訴人對系爭脊
    椎疾病須再次手術，增加伊之精神壓力、肉體之折磨，伊爰
    依民法第195條第1項規定，請求上訴人賠償精神撫慰金600
    萬元，並加計自起訴狀繕本送達翌日起至清償日止之法定遲
    延利息等語。（原審判決：上訴人應連帶給付被上訴人200
    萬元及自97年6月27日起至清償日止，按週年利率5%計算之
    利息；而駁回被上訴人其餘之訴。）對於上訴人就其敗訴部
    分所提起之上訴，答辯聲明：上訴駁回。另附帶上訴聲明：
    (一)原判決關於駁回後開第二項之訴部分廢棄。(二)上開廢棄部
    分，附帶被上訴人應再連帶給付附帶上訴人150萬元，及自
    附帶被上訴人收受起訴狀繕本翌日即97年6月27日起至清償
    日止，按週年利率5%計算之利息。(三)附帶上訴人願供擔保請
    准宣告假執行。(逾上開附帶上訴聲明部分，被上訴人未聲
    明不服，已告確定)
二、上訴人則以：被上訴人於95年3月14日因右小腿麻木（約腰
    椎第五節神經支配區域），背部輕微疼痛，大約行走100公
    尺後有間歇性跛行及蹲姿勢後跛行症狀緩解等情形，至上訴
    人亞東醫院門診，經上訴人鮑卓倫檢視Ｘ光攝影後，初步認
    定係腰椎第五節與薦椎間之椎管狹窄，在開立止痛藥及肌肉
    鬆弛劑之處方，並指示進一步接受核磁共振檢查。被上訴人
    於95年3月28日再度至上訴人亞東醫院門診，上訴人鮑卓倫
    檢視核磁共振報告，顯示被上訴人腰椎第四節及第五節間嚴
    重狹窄。95年6月13日，被上訴人因前揭症狀並未改善，至
    上訴人亞東醫院門診，因此建議接受微創手術。被上訴人自
    95年6月19日上午8時30分起，接受微創手術，因被上訴人椎
    管狹窄程度超過預期，且骨刺相當堅硬，直到當日下午3時
    止才完成手術，同日下午5時10分，被上訴人之導尿管移除
    ；95年6月20日上午3時30分，被上訴人發現解尿困難，因此
    重新使用導尿管，上午10時50分上訴人鮑卓倫迴診時即發現
    被上訴人有尿液滯留、肛門周圍及屁股麻木等現象，懷疑有
    馬尾症候群之併發症。由於被上訴人無法自主性排尿、肛門
    周圍及屁股麻木等現象並無改善之跡象，故上訴人鮑卓倫於
    95年6月24日上午8時30分起，對其進行脊椎減壓探查及神經
    修補手術，直到下午1時止；95年7月24日，被上訴人疑似馬
    尾症候群之症狀並無明顯改善，且被上訴人想轉診至台北榮
    民總醫院接受進一步治療，因此辦理出院手續。被上訴人未
    具體指出上訴人鮑卓倫施行手術有何過失，僅單純因手術後
    發生馬尾症候群，即認為上訴人鮑卓倫有過失，惟馬尾症候
    群之發生，不代表手術一定有疏失。被上訴人曾對上訴人鮑
    卓倫提起業務過失傷害告訴，經臺灣板橋地方法院檢察署（
    下稱板橋地檢署）將本案送行政院醫事審議委員會鑑定後，
    先後以96年度偵字第24795號、97年度偵續字第157號及97
    年度偵續一字第48號不起訴處分書處分不起訴，並經臺灣高
    等法院檢察署（下稱高檢署）以98年度上聲議字第3966號處
    分書駁回被上訴人再議之聲請，被上訴復向臺灣板橋地方法
    院聲請交付審判，亦經該院以98年度聲判字第53號裁定駁回
    其聲請在案。被上訴人雖主張上訴人違反告知義務，惟上訴
    人鮑卓倫並未保證手術絕對安全無虞，而馬尾症候群係一非
    常罕見之併發症，一般醫院均未將馬尾症候群列入手術風險
    說明內容，是上訴人未將馬尾症候群列為手術風險之說明內
    容，並未違反告知義務等語，資為抗辯。並上訴聲明：(一)原
    判決不利於上訴人部分廢棄。(二)上開廢棄部分，被上訴人於
    第一審之訴及假執行之聲請均駁回。另就被上訴人之附帶上
    訴答辯聲明：附帶上訴駁回；如受不利判決，上訴人願供擔
    保請准予免為假執行。
三、兩造不爭執之事項（見本院卷第253頁至背面）：
  (一)上訴人鮑卓倫係上訴人亞東醫院之骨科醫師，為該醫院之受
    僱人，二人間締結有委任性質之醫療契約。上訴人鮑卓倫診
    斷被上訴人有「退化性椎間盤滑脫合併腰椎第四、五節狹窄
    」之脊椎疾病，而於95年6月19日為被上訴人施行微創手術
    ，手術從上午8時45分許開始至同日下午3時許結束，手術後
    第二天（20日）清晨3時30分左右，被上訴人向護士廖依玲
    稱膀胱脹、腹痛、坐馬桶解不出尿來、臀部、陰部無知覺，
    左腳自腳趾至臀部發麻、腳底板有持續不斷之刺痛感，上訴
    人鮑卓倫經護士轉告已知被上訴人有上述狀況，且至95年6
    月24日上述情形仍無改善即有馬尾症候群併發症現象，上訴
    人鮑卓倫於同日上午8時30分起為被上訴人作「脊椎減壓探
    查及神經修補手術」，同日下午約3時結束，嗣至同年7月24
    日，被上訴人遺存左下肢感覺異常、大小便自我控制功能喪
    失、左下肢無力等功能障礙、須使用背架保護等均無改善。
  (二)被上訴人係台北商專補校畢業，目前於勞工委員會職訓局祕
    書室擔任業務佐理員，每月薪資2萬餘元，名下有1棟房屋及
    少數股票投資；上訴人鮑卓倫係台灣大學醫學院畢業，目前
    就讀博士班，為被告亞東醫院現職醫師，每月平均收入約40
    至50萬元，名下有不動產；上訴人亞東醫院為新北巿第一家
    醫學中心。
四、被上訴人主張上訴人鮑卓倫進行微創手術前，未向伊說明系
    爭手術有發生馬尾症侯群併發症之風險，違反告知義務等語
    ，上訴人雖自認術後發生馬尾症候群併發症之現象，另為被
    上訴人作「脊椎減壓探查及神經修補手術」亦未改善，惟辯
    稱：馬尾症候群係罕見、極端併發症，上訴人鮑卓倫並無告
    知病患之義務等語。經查：
  (一)按對人體施行手術所為侵入性之醫療行為，本具一定程度之
    危險性，醫療法第63條第1項前段並規定：醫院實施手術時
    ，應取得病人或其配偶、親屬或關係人之同意，簽具手術同
    意書及麻醉同意書；在簽具之前，醫師應向其本人或配偶、
    親屬或關係人說明手術原因，手術成功率或可能發生之併發
    症及危險，在其同意下，始得為之。再者，醫師法第12條之
    1亦規定，醫師診治病人時，應向病人或其家屬告知其病情
    、治療方針、處置、用藥、預後情形及可能之不良反應。尋
    繹上揭有關「告知後同意法則」之規範，旨在經由危險之說
    明，使病人得以知悉侵入性醫療行為之危險性而自由決定是
    否接受，以減少醫療糾紛之發生，並展現病人身體及健康之
    自主權。法律為避免執其兩端之失，乃課醫師應基於其專業
    知識，向病患等說明手術原因、手術成功率或可能發生之併
    發症及危險，再由病患本於「自己責任」原理，決定是否接
    受手術，並於決定接受手術後承擔其風險。是醫師就治療風
    險、常發生之併發症及副作用暨雖不常發生，但可能發生嚴
    重後果之風險乙節，應向病患說明。簡言之，在一般情形下
    ，如予說明，病人即有拒絕醫療之可能時，即有說明之義務
    。上開說明之義務，以實質上已予說明為必要，縱令病人或
    其家屬在印有說明事項之同意書上簽名，亦難認已盡說明之
    義務。醫師若未盡上開說明之義務，除有正當理由外，難謂
    已盡注意之義務。
  (二)查本件微創手術進行之前，被上訴人之長子吳佳翰於95年6
    月19日簽署之手術同意書記載「一、擬實施之手術1.椎管狹
    窄2.建議手術名稱：顯微內視鏡椎管減壓術3.建議手術原因
    ：神經壓迫…三、病人之聲明1.醫師已向我解釋，並且我已
    經瞭解施行這個手術的必要性、步驟、風險成功率之相關資
    訊。2.醫師已向我解釋，並且我已經瞭解選擇其他治療方式
    之風險。3.醫師已向我解釋，並且我已經瞭解手術可能預後
    情和不進行手術的風險」（見本院卷第175、176頁），其上
    並未明確記載微創手術可能衍生之併發症，而上訴人鮑卓倫
    分別於95年6月19日、24日進行減壓手術前，皆未向被上訴
    人說明該手術有可能造成下肢異常無力、大小便失禁、臀部
    、陰部無知覺、腳趾至臀部發麻、腳底板有刺痛感，須使用
    背架保護等馬尾症候群之併發症風險，為上訴人所自認。上
    訴人雖辯稱馬尾症候群係一極為罕見之併發症，一般醫院均
    未將馬尾症候群列入手術風險說明內容云云，並提出國立臺
    灣大學醫學院附設醫院之「脊椎手術說明書」及嘉義基督教
    醫院之「骨科脊椎手術說明書」為證（見原審卷一第62至69
    頁）。惟依臺灣神經外科醫學會100年2月14日（100）神外
    醫慶字第102號函之鑑定意見：「一、退化性椎管狹窄而接
    受微創內視鏡椎管減壓手術，依目前國際及國內之脊椎醫學
    相關文獻，確實有馬尾症候群併發症之可能;但發生之機率
    依不同文獻報告確有不同。根據，2010 Journal of Ortho
    pedics Science(1 5:92-96)論文中，提到在257個醫療機構
    中的6239個，在2007年接受脊椎內視鏡手術之病患，其中13
    3例（2.13%）發生合併症，其中有7例，衍生馬尾症候群併
    發症，佔所有合併症之5.3%。及所有手術病人之0.11％」（
    見本院卷第226頁），足見每1,000人接受本件微創手術，至
    少會有1人產生馬尾症候群之併發症風險。雖參諸行政院衛
    生署醫事審議委員會之鑑定意見：「微創手術優點在於手術
    傷口小，對軟組織傷害較小，故術後傷口比較不痛，恢復較
    快，但手術時間並不會比較短，原因在於傷口小，手術視野
    比較差，故必須更小心進行磨骨、切骨及神經減壓，故手術
    時間一般而言，比傳統手術長。脊椎手術後引起馬尾症候群
    原因很多，包括術後血塊壓迫、神經過度牽扯、血管阻塞致
    神經缺氧、感染及局部膿瘍壓迫等。不論是傳統手術或微創
    手術，都有可能引起馬尾症候群之併發症。根據文獻記載，
    脊椎椎間盤手術發生馬尾症候群之機會為0.2-1%。即使依目
    前之醫療技術，仍無法完全避免其發生」（見本院卷第57、
    58頁），微創手術較脊椎椎間盤手術發生馬尾症候群併發症
    之機率0.2%至1%為低，然馬尾症候群既為醫學上已知之併發
    症，且為現今醫療技術無法完全避免其發生，難謂微創手術
    所致之馬尾症候群係罕見之併發症。
  (三)由本件被上訴人接受治療之目的，在於治癒其所罹患之脊椎
    疾病，而此脊椎疾病，其病癥僅為右小腿麻木，背部輕微疼
    痛，大約行走100公尺後有間歇性跛行等，較諸本件微創手
    術後衍生之馬尾症候群，經第二次手術後仍遺存左下肢感覺
    異常、大小便自我控制功能喪失、左下肢無力等功能障礙、
    須使用背架保護等具體損害未改善。馬尾症候群對於被上訴
    人身體功能之障礙、日常生活與工作之影響，明顯較被上訴
    人所罹患之脊椎疾病嚴重，被上訴人是否有為醫治其所患脊
    椎疾病，甘冒發生馬尾症候群之風險的急迫性、必要性，並
    非無疑，上訴人自有將危險告知被上訴人，俾被上訴人得充
    分評，以為決定之義務，難僅以被上訴於95年3月14日起至
    同年6月13日之門診時主訴「右小腿麻木，背部輕微疼痛，
    大約行走100公尺後有間歇性跛行及蹲姿勢後跛行症狀緩解
    」等症狀，經藥物治療無效，遽認被上訴人有進行微創手術
    之必要性與迫切性，而免為告知。故上訴人辯稱馬尾症候之
    後遺症或併發症非本件必須在實施微創手術前說明之內容之
    一云云，要無足取。
  (四)上訴人鮑卓倫既於手術前，未實際告知被上訴人關於已知微
    創手可能引起之馬尾症候群併發症之危險性，縱令上訴人鮑
    卓倫已依上訴人亞東醫院手術同意書上所載事項告知被上訴
    人，且其他醫院「脊椎手術說明書」未將馬尾症候群併發症
    列為手術風險之說明內容，亦無法推認上訴人鮑卓倫於為被
    上訴人施行本件微創手術前，已盡其說明義務。參照前開說
    明，堪認上訴人鮑卓倫所採醫療行為，未盡注意義務。
五、按因故意或過失，不法侵害他人之權利者，負損害賠償責任
    。違反保護他人之法律，致生損害於他人者，負損害賠償責
    任。但能證明其行為無過失者，不在此限。又受僱人因執行
    職務，不法侵害他人之權利者，由僱用人與行為人連帶負損
    害賠償責任。民法第184條第1項前段、第2項及第188條第1
    項前段分別定有明文。經查，被上訴人至上訴人亞東醫院接
    受上訴人鮑卓倫為其施行微創手術，足見被上訴人與上訴人
    亞東醫院成立之醫療契約係由上訴人鮑卓倫為上訴人亞東醫
    院履行其醫療義務，上訴人鮑卓倫執行該手術及其術前告知
    義務，自係執行其受上訴人亞東醫院指示之職務，屬上訴人
    亞東醫院之受僱人。又上訴人鮑卓倫對於被上訴人可能因微
    創手術導致馬尾症候群之併發症，既有預見可能性，未盡
    其注意義務，致被上訴人在不知其接受微創手術有引發馬尾
    症候群併發症之危險情況下，同意接受微創手術，造成前開
    傷害，則被上訴人主張上訴人鮑卓倫違反醫療法第63條第1
    項前段、醫師法第12條之1保護他人法律，為有過失，應屬
    可採。再者，上訴人鮑卓倫為治療被上訴人之脊椎，於95年
    6月19日施行微創手術後，在同年月20日發現被上訴人有尿
    液滯留、肛門周圍及屁股麻木等現象無法改善，懷疑有馬尾
    症候群之併發症，而再於同月24日為被上訴人施行脊椎減壓
    探查及神經修補手術，迨至同年7月24日仍無明顯改善，被
    上訴人乃轉診至臺北榮民總醫院接受進一步治療，辦理出院
    ，已如前述，而上訴人因本件手術造成之馬尾症候群併發症
    應該無法治癒乙節，為上訴人所不爭，是上訴人鮑卓倫違反
    保護他人之法律，與被上訴人受有無法治癒之馬尾症候群併
    發症間有相當因果關係存在，應負侵權行為責任。是以，被
    上訴人主張上訴人應依上開侵權行為規定，對被上訴人所受
    損害，連帶負本件損害賠償責任，要屬有據。至被上訴人對
    上訴人鮑卓倫所提起業務過失傷害之刑事告訴，經板橋地檢
    署檢察官以97年度偵續一字第48號處分不起訴，並經高檢署
    以98年度上聲議字第3966號處分書駁回被上訴人再議之聲請
    ，被上訴人向原法院刑事庭聲請交付審判，亦經原法院刑事
    庭以98年度聲判字第53號刑事裁定駁回聲請等情，雖有上訴
    人提出上開板橋地檢署不起訴處分書、高檢署處分書、原法
    院刑事裁定等件影本為證（見原審醫字卷一第41至50頁；原
    審醫字卷二第3至6頁背面、12至19頁；本院卷第81至89頁）
    ，然檢察官不起訴處分，無拘束民事訴訟之效力，又刑事判
    決所為事實之認定，於獨立民事訴訟之裁判時，本不受其拘
    束，本院自不受上開確定不起訴處分、駁回交付審判聲請之
    刑事裁定之拘束，附此說明。
六、按不法侵害他人之身體、健康、名譽、自由、信用、隱私、
    貞操、或不法侵害其他人格法益而情節重大者，被害人雖非
    財產上之損害，亦得請求賠償相當之金額，民法第195條第1
    項定有明文。又慰撫金之多寡，應斟酌雙方之身分、地位、
    資力與加害之程度及其他各種情形核定相當之數額，亦即金
    額是否相當，應依實際加害情形與被害人所受之痛苦及雙方
    之身分、地位、經濟狀況等關係決定之。查上訴人鮑卓倫係
    上訴人亞東醫院之受僱人，已如前述。且被上訴人因本件微
    創手術發生馬尾症候群之併發症，迄今仍遺存左下肢感覺異
    常、大小便自我控制功能喪失、左下肢無力等功能障礙，對
    其日常生活及工作勢必造成相當程度之影響，被上訴人因此
    受有精神上之痛苦，不言可喻，是其請求上訴人連帶賠償精
    神慰撫金，自屬有據。又被上訴人係台北商專補校畢業，目
    前於勞工委員會職訓局祕書室擔任業務佐理員，每月薪資2
    萬餘元，名下有1棟房屋及少數股票投資；上訴人鮑卓倫係
    台灣大學醫學院畢業，目前就讀博士班，為上訴人亞東醫院
    現職醫師，每月平均收入約40至50萬元，名下有不動產；上
    訴人亞東醫院為臺北縣（現升格為新北巿）第一家醫學中心
    等情，經兩造陳明在卷（見原審醫字卷二第102頁），並有
    上訴人鮑卓倫之學位證書、醫師證書、骨科專科醫師證書、
    各類所得扣繳暨免扣繳憑單、上訴人亞東醫院95及94年度財
    務報表暨會計師查核報告等件影本及本院依職權調得之稅務
    電子閘門財產所得調件明細表在卷可佐（見原審卷二第20至
    55頁；本院卷第66至78頁）。本院審酌兩造之身分、地位、
    經濟狀況、職業、教育程度暨被上訴人因無法治癒馬尾症候
    群併發症所受精神上痛苦之程度等一切情狀，認被上訴人請
    求上訴人連帶賠償非財產上損害600萬元尚屬過高，應予核
    減為200萬元始為允當。
七、綜上所述，被上訴人依侵權行為之法律關係，請求上訴人連
    帶給付200萬元及自起訴狀繕本送達翌日即97年6月27日起至
    清償日止，按週年利率5%計算之利息，為有理由，應予准許
    ；逾此範圍之請求，於法無據，不應准許。原審就上開應准
    許部分，判命上訴人如數給付，並依兩造之聲請，分別為准
    、免假執行之宣告，於法並無違誤。上訴意旨指摘原判決此
    部份不當，求予廢棄改判，為無理由，應予駁回。上開不應
    准許部分，原審駁回被上訴人之請求及假執行之聲請，核無
    違誤，被上訴人就此部分於150萬元之範圍，提起附帶上訴
    ，指摘原判決不當，聲明廢棄，亦為無理由，應駁回其附帶
    上訴。被上訴人雖另依債務不履行之法律關係，為同金額之
    請求，惟其性質為選擇合併。前開應予准許部分，本院毋庸
    就債務不履行之法律關係裁判。前開不應准許部分，被上訴
    人亦不能證明受有損害，其依債務不履行之法律關係所為請
    求亦無理由，併予敘明。
八、據上論結，本件上訴及附帶上訴均為無理由，依民事訴訟法
    第449條第1項、第78條、第85條第2項，判決如主文。
中    華    民    國   100    年    6     月    8     日
                    民事第十一庭
                        審判長法  官  呂太郎
                              法  官  劉坤典
                              法  官  徐福晉
正本係照原本作成。
被上訴人不得上訴。
上訴人如不服本判決，應於收受送達後20日內向本院提出上訴書
狀，其未表明上訴理由者，應於提出上訴後20日內向本院補提理
由書狀（均須按他造當事人之人數附繕本）上訴時應提出委任律
師或具有律師資格之人之委任狀；委任有律師資格者，另應附具
律師資格證書及釋明委任人與受任人有民事訴訟法第466條之1第
1項但書或第2項（詳附註）所定關係之釋明文書影本。如委任律
師提起上訴者，應一併繳納上訴審裁判費。
中    華    民    國   100    年    6     月    10    日
                              書記官  秦仲芳
附註：
民事訴訟法第466條之1（第1項、第2項）：
對於第二審判決上訴，上訴人應委任律師為訴訟代理人。但上訴
人或其他法定代理人具有律師資格者，不在此限。
上訴人之配偶、三親等內之血親、二親等內之姻親，或上訴人為
法人、中央或地方機關時，其所屬專任人員具有律師資格並經法
院認為適當者，亦得為第三審訴訟代理人。